臺灣高等法院刑事判決
109年度交上易字第168號
上  訴  人  
即  被  告  蔡明錫



上列上訴人因過失傷害案件，不服臺灣臺北地方法院108年度交
易字第75號，中華民國109年3月24日第一審判決（起訴案號：臺
灣臺北地方檢察署107年度調偵字第2467號），提起上訴，本院
判決如下：
    主  文
原判決撤銷。
蔡明錫犯業務過失傷害罪，處拘役伍拾日，如易科罰金，以新臺
幣壹仟元折算壹日。
    事  實
一、蔡明錫係職業計程車駕駛，為從事業務之人，於民國107年1
     月20日16時23分許，駕駛車牌號碼000-0000號營業用小客
    車，沿臺北市○○區○○路○○○道○○○○○○○○○路段000號時，明知
    汽車變換車道，應讓直行車先行，並注意安全距離，且當時
    天候陰（起訴書記載為晴），有日間自然光線、市區直行道
    路且柏油路面乾燥、無缺陷、無障礙物、視距良好，客觀上
    並無不能注意之情形，竟疏未注意遵守前開規定，貿然向左
    切入快車道，適有超速行駛（速限：時速50公里）之王昶耀
    騎乘車牌號碼000-0000號普通重型機車，沿同路段自後方禁
    行機車道駛近，見狀閃避不及而與蔡明錫駕駛之計程車左側
    發生碰撞，王昶耀因而人車倒地，受有尾骨骨折、右側髖部
    挫傷、雙側膝部擦傷、右側小腿挫傷等傷害。
二、案經王昶耀訴由臺北市政府警察局信義分局報告臺灣臺北地
    方檢察署檢察官偵查起訴。 
    理  由
一、證據能力部分：按被告之自白，非出於強暴、脅迫、利誘、
    詐欺、疲勞訊問、違法羈押或其他不正之方法，且與事實相
    符者，得為證據，刑事訴訟法第156條第1項定有明文。又被
    告以外之人於審判外之陳述，雖不符刑事訴訟法第159條之1
    至第159條之4規定，而經當事人於審判程序同意作為證據，
    法院審酌該言詞陳述或書面陳述作成時之情況，認為適當者
    ，亦得為證據；當事人、代理人或辯護人於法院調查證據時
    ，知有刑事訴訟法第159條第1項不得為證據之情形，而未於
    言詞辯論終結前聲明異議者，視為有前項之同意，刑事訴訟
    法第159條之5第1、2項亦有明定。本判決下列所引用臺北市
    車輛行車事故鑑定委員會鑑定意見書、臺北市車輛行車事故
    鑑定覆議會覆議意見書，係分別由檢察官及原審法院囑託臺
    北市交通事件裁決所、臺北市政府交通局所為鑑定意見，屬
    刑事訴訟法第208條規定之機關鑑定，合於同法第159條第1
    項「法律有規定」之要件，具有證據能力，上訴人即被告蔡
    明錫（下稱被告）空言「是國安局做的」云云（見本院卷第
    55、75頁），並不足採。至於其他審判外陳述之供述證據部
    分，均經檢察官表示同意有證據能力，被告則以不能證明被
    告犯罪而為證明力之爭執（見本院卷第53至55頁），此外未
    有其他異議，經本院審酌各該陳述作成時之情況，並無違法
    不當情事，因而認為適當，均認有證據能力，合先敘明。
二、認定犯罪事實所憑證據及理由：
　㈠訊據上訴人即被告蔡明錫固坦承於前開時、地，與告訴人王
    昶耀發生車禍事故，惟矢口否認過失，辯稱其當時正常駕駛
    ，不可能看見後方機車，本案可能為俗稱「碰瓷」之假車禍
    ，且告訴人違規超速行駛於禁行機車車道，始為肇事原因而
    有過失云云。
　㈡經查：
　  ⒈被告於前揭時、地駕駛計程車與告訴人王昶耀騎乘之機車
      發生碰撞，告訴人因而人車倒地等情，業據證人即告訴人
      指訴明確（見107年度偵字第12249號卷，下稱偵查卷，第
      15至17頁），並有臺北市政府警察局道路交通事故初步分
      析研判表、道路交通事故現場圖、道路交通事故補充資料
      表、道路交通事故談話紀錄表、道路交通事故調查報告表
      ㈠、㈡、道路交通事故肇事人自首情形紀錄表、道路交通事
      故照片黏貼紀錄表等件在卷可稽（見偵查卷第37至52頁）
      。訊據被告亦供承當日確與告訴人發生本案車禍（見本院
      卷第52、72頁），是此部分事實，首堪認定。
    ⒉過失責任之認定：
　　  ⑴現場道路監視器畫面顯示：
　　　  ①監視器畫面時間16時23分19秒許，告訴人騎乘機車出
          現在畫面左下角即禁行機車之快車道上，往畫面右上
          角方向行駛。
　　　  ②監視器時間16時23分23秒許，告訴人騎乘機車行至畫
          面右上角處時，被告駕駛之計程車車頭突然出現，往
          告訴人行駛之快車道偏行，旋見告訴人之機車剎車燈
          亮起。
　　　  ③監視器時間16時23分24秒許，告訴人剎車不及，撞上
          被告駕駛之計程車左側車身，並翻覆至道路雙黃線左
          側之對向車道上。
  　　　以上經原審勘驗道路監視器錄影，製有勘驗筆錄，並有
        錄影畫面擷圖可憑（見交易字卷㈡第86至87、93至95頁
        ）。
　　　⑵現場車損照片顯示：被告所駕駛之計程車左前側有明顯
        撞擊痕跡且後照鏡受損垂落；告訴人機車則主要為右前
        車損，有各該車損照片可稽（見偵查卷第49至52頁），
        核與前述監視畫面顯示之碰撞情形相符。足證被告確有
        向左變換車道之駕駛行為，並在進入內側車道時，與在
        該車道直行之告訴人機車發生碰撞。
　　　⑶按汽車在同向二車道以上之道路變換車道時，應讓直行
        車先行，並注意安全距離，道路交通安全規則第98條第
        1 項第6款定有明文，被告為駕駛車輛之用路人，自負
        有遵守前開規定之注意義務。再被告當日由外側車道向
        左偏移，進入告訴人行駛之內側車道，告訴人雖作出剎
        車反應，仍因閃避不及發生碰撞等情，有前述監視器畫
        面可憑，並經原審勘驗在案（見交易字卷㈡第86至87、9
        3至95頁），是以被告變換車道之駕駛行為而言，本負
        有禮讓直行車及注意保持安全距離之義務，其疏未注意
        前情，貿然向左變車道，致使原行駛於內側車道之告訴
        人反應不及發生碰撞，自屬違反前開注意義務。再當時
        雖天候為陰，但有日間自然光線，且為市區直行之柏油
        道路，路面乾燥、無缺陷、無障礙物、視距良好，客觀
        上並無不能注意之情形，有道路交通事故調查報告表㈠
        及現場照片與監視器畫面可憑。被告疏未注意遵守前開
        規定，貿然向左切入快車道，而與煞車不及之告訴人發
        生碰撞，導致車禍發生，顯具過失甚明。此觀之臺北市
        車輛行車事故鑑定委員會與覆議會亦為相同之肇事責任
        認定，有各該鑑定意見書及覆議意見書可憑（見偵查卷
        第103至107頁，審交易字卷第79至83頁）。被告徒以其
        與告訴人在碰撞時之相對位置，辯稱自己無法看到後方
        車輛，故無過失云云，顯與事證有違，諉不足採。
　　　⑷被告雖另以現場路面沒有撞擊碎片，疑為假車禍云云置
        辯。惟按車輛碰撞未必產生車損碎片，即使導致零件破
        損，其碎片多寡與散布情形，亦涉及碰撞力道、角度與
        受損車體材質差異等諸多因素。況且現場照片得以呈現
        之路面碎片情形，尚可能受限於取景重點、拍攝角度與
        影像解析程度等因素，未必全然清晰可見。本案既有車
        輛碰撞事實已如前述，自不因員警採證照片未拍攝到所
        謂之「機車碎片」而有不同。因認被告此部分所辯亦不
        足採。
　    ⑸告訴人在本案事故發生後，隨即在同日16時45分進入臺
        北醫學大學附設醫院就醫急診並接受治療，經診斷受有
        尾骨骨折、右側髖部挫傷、雙側膝部擦傷、右側小腿挫
        傷等傷害，18時30分出院，後續於同年月23日及2月6日
        、27日、3月6日至骨科門診回診追蹤，有臺北醫學大學
        附設醫院診斷證明書可憑（見偵查卷第35頁），並據告
        訴人指訴明確。觀其就醫時間、地點與本案事故發生時
        、地密接，所受傷情亦與一般碰撞倒地可能發生之挫、
        擦傷與骨折情形無違，足認告訴人確因本案車禍事故受
        有上開傷害，其受傷結果與被告之過失行為具有相當因
        果關係亦明。被告空言指摘告訴人可能「碰瓷」製造假
        車禍云云，核與事證有違，亦難採信。
  　　⑹本案事發地點為時速50公里之市區道路，有道路交通事
        故調查報告表㈠之記載可憑（見偵查卷第44頁），告訴
        人雖堅稱其事發前時速約40公里，然經臺北市車輛行車
        事故鑑定委員會綜合事故影像畫面與現場遺有本案機車
        刮地痕31.8公尺之事實（見偵查卷第75頁），認其超速
        行駛亦為肇事次因（見偵查卷第106頁）。嗣由原審囑
        託覆議後，臺北市車輛行車事故鑑定覆議會仍以告訴人
        超速為肇事次因，並詳述其參酌警方事故現場圖與照片
        顯示B車（即告訴人機車，下同）刮地痕長31.8公尺，
        與前開影像顯示之機車行駛距離、時間，推析告訴人「
        於事故前行駛速度已逾速限50公里，其超速行駛方致A
        車（指被告駕駛之計程車）變換車道時，不及採取必要
        之安全措施而未能避免事故發生；是以B車王昶耀『超速
        行駛（依影像及刮地痕31.8公尺）』為肇事次因」等肇
        事分析之鑑定依據（見審交易字卷第82頁），核與卷證
        相符，足認告訴人所述行車時速並不足採，其超速駕駛
        疏失亦為本案肇事原因。又本案肇始於被告變換車道時
        未注意禮讓並保持安全距離，導致原先行駛於不同車道
        之兩車未能保持安全距離，進而發生碰撞，是認被告為
        肇事主因，告訴人則為肇事次因。
　　　⑺按過失傷害祇須行為人之過失與被害人受傷有相當因果
        關係，即告成立，並不因被害人之與有過失而得以阻卻
        。被告既有前開過失而致告訴人受傷，縱告訴人於本件
        車禍事故之發生與有過失，仍不免於被告過失犯罪之成
        立。至於被告另指告訴人違規行駛於禁行機車車道部分
        ，經核被告變換車道時所應負之注意義務，乃基於道路
        安全所為規定，不因他車違規行駛車道而得以排除；且
        告訴人行駛於內側車道之客觀事實，亦非被告變換車道
        時所難以查悉注意，更非促成或擴大本案損害發生之因
        素，是屬單純交通違規而非本案肇責，均併敘明。
　㈢綜上，本件事證明確，被告犯行洵堪認定，應予依法論科。
　　被告雖另聲請傳喚其「徒弟」，以證明本案為刻意製造之事
    故云云，惟未提出相關資料可供審認，所辯亦與上揭事證有
    違，況其自承該「徒弟」未於事發時在場（見本院卷第56頁
    ），自無調查之必要。
三、論罪與刑之減輕事由：
  ㈠按行為後法律有變更者，適用行為時之法律。但行為後之法
    律有利於行為人者，適用最有利於行為人之法律，刑法第2
    條第1項定有明文。被告行為後，刑法第284條之規定業經修
    正，並經總統於108年5月29日公佈，於同年月31日施行，修
    正前刑法第284條規定：「因過失傷害人者，處6月以下有期
    徒刑、拘役或5百元以下罰金，致重傷者，處1年以下有期徒
    刑、拘役或5百元以下罰金。從事業務之人，因業務上之過
    失傷害人者，處1年以下有期徒刑、拘役或1千元以下罰金，
    致重傷者，處3年以下有期徒刑、拘役或2千元以下罰金」，
    修正後刑法第284條則規定「因過失傷害人者，處1年以下有
    期徒刑、拘役或10萬元以下罰金，致重傷者，處3年以下有
    期徒刑、拘役或30萬元以下罰金」，經比較新舊法結果，修
    正後刑法第284條規定雖未更動過失傷害罪之構成要件，然
    已將有期徒刑及之罰金刑上限提高，並刪除業務過失傷害罪
    之處罰，自以修正前刑法第284條第2項前段之規定對被告較
    為有利，依刑法第2條第1項前段規定，應適用被告行為時即
    修正前刑法第284條第2項前段之規定處罰。
　㈡被告肇事時係擔任計程車司機，並駕駛計程車肇事，為從事
    駕駛業務之人，此據其自承在卷，復有被告之營業小客車行
    車執照影本可佐。是核被告所為係犯修正前刑法第284條第2
    項前段之業務過失傷害罪。
  ㈢被告在無偵查犯罪權限之公務員知悉其肇事前，向到場處理
    之警員承認肇事，有臺北市政府警察局道路交通事故肇事人
    自首情形紀錄表之記載可憑（見偵查卷第47頁），其後並接
     受偵查、審判程序，應依刑法第62條自首規定減輕其刑，
    此不因被告否認過失犯罪而有不同。 
四、撤銷改判之理由
  ㈠原審判決以被告所犯事證明確，予以論罪科刑固非無見。惟
    本案告訴人超速行駛亦屬肇事次因，至於其違規行駛在禁行
    機車車道，則與本案事故之過失認定無涉，業如前述。原判
    決疏未審酌前情，逕指告訴人未依規定行駛在禁行車道屬違
    規行為，復據此為量刑審酌事由，顯有未洽。被告上訴否認
    過失雖不足採，惟原審判決既有可議，關於告訴人超速駕駛
    涉及肇事責任部分，並為被告上訴意旨指摘所及（見本院卷
    第27頁），自屬無可維持，應由本院撤銷改判。
  ㈡爰以被告之行為人責任為基礎，審酌被告素行與其違規之過
    失情節、肇事責任輕重、所致告訴人受傷情形暨犯罪後態度
    與自述之智識程度、工作、經濟與家庭情形（見本院卷第77
    頁）等一切情狀，量處如主文第2項所示之刑，並諭知易科
    罰金之折算標準。
據上論斷，應依刑事訴訟法第369條第1項前段、第364條、第299
條第1項前段，刑法第2條第1項前段、（修正前）第284條第2項
前段、第62條前段、第41條第1項前段，刑法施行法第1條之1，
判決如主文。
本案經檢察官黃紋綦提起公訴，檢察官黃建麒到庭執行職務。
中　　華　　民　　國　　109 　年　　6 　　月　　30　　日
                  刑事第六庭    審判長法　官    劉方慈
                                      法　官    許曉微
                                      法　官    朱嘉川
以上正本證明與原本無異。
不得上訴。
                                      書記官    陳韻如
中　　華　　民　　國　　109 　年　　6 　　月　　30　　日
附錄：本案論罪科刑法條全文
修正前中華民國刑法第284條
（過失傷害罪）
因過失傷害人者，處6月以下有期徒刑、拘役或5百元以下罰金，
致重傷者，處1年以下有期徒刑、拘役或5百元以下罰金。
從事業務之人，因業務上之過失傷害人者，處1年以下有期徒刑
、拘役或1千元以下罰金，致重傷者，處3年以下有期徒刑、拘役
或2千元以下罰金。